臺北高等行政法院判決　　　　　　　　　　　　　　　九十年度訴字第四七六二號
　　　　　　　　　　　　　　　.
　　原　　　告　甲○○
　　送達代收人　張秉正律師
　　被　　　告　花蓮縣稅捐稽徵處
　　代　表　人　乙○○(處長）.
右當事人間因地價稅事件，原告不服花蓮縣政府九十年五月八日（九十）訴字第００
四號訴願決定，提起行政訴訟。本院判決如左：
　　主  文
原告之訴駁回。
訴訟費用由原告負擔。
　　事  實
一、事實概要：
  緣原告於民國八十九年六月二十日經臺灣花蓮地方法院拍賣程序取得花蓮縣吉安鄉
  ○○段三二七四之一一及之一三、一五、一七、一九、二０、二一、二三、二四號
  等九筆土地，並經該法院於八十九年六月二十九日核發不動產權利移轉證書，被告
  依土地稅法第三條及同法施行細則第二十條規定核定前揭土地八十九年期地價稅額
  新台幣（下同）一七三、九三０元，原告不服，申請復查，未獲變更，提起訴願，
  亦遭駁回，遂提起本件行政訴訟。
二、兩造聲明：
　(一)原告聲明：
    1.訴願、復查決定及原處分均撤銷。
    2.被告應給付原告新台幣捌萬捌仟陸佰參拾參元及自八十九年十二月十七日起至
      清償日止，按年息百分之五計算之利息。
  (二)被告聲明：被告未於言詞辯論期日到場，據其具狀所為之聲明：駁回原告之訴。
三、兩造之爭點：土地稅法施行細則第二十條是否增加土地稅法（母法）所無之限制
                ？有無逾越母法之規定？該規定之效力如何？
　(一)原告主張之理由：
    1.依土地稅法第三條規定：地價稅之納稅義務人，僅限於土地所有權人，不及於
      第三人。
    2.財政部四十九年八月二日台財稅發第０五七０一號函謂「本案茲經本部函商司
      法行政部暨內政部結果以：依民法第七五九條規定解釋，因強制執行取得不動
      產物權者，不以登記為要件。再強制執行法第九十八條更明定拍賣之買受人，
      自領得執行法院所發給權利移轉證書之日起，該項不動產，即已負有納稅捐之
      義務等由。本案土地於拍賣後在未辦理所有權移轉登記前應負擔之地價稅，參
      諸上述意見及兩項法律之規定，自得向該土地承買人課徵，並變更納稅人名義
      。」是以承買人於取得執行法院所發給之權利移轉証書之日起，方須繳納稅捐
      ，蓋承買人於取得權利移轉証書前，其究非土地所有人；其既非土地所有人，
      依土地稅法第一條之規定，自毋須繳納地價稅，此乃「稅捐法定主義」之當然
      解釋。蓋租稅之課徵，係強制移轉人民之財產予國家，對於人民之自由權利影
      響甚大，是稅捐法定乃租稅法之基本原則。所稱「稅捐法定」，乃租稅之課徵
      ，須有法律之明文規定，此種「無法律即無租稅」之「稅捐法定主義」相當於
      刑法上「無法律即無犯罪行為」之「罪刑法定主義」。是以課稅構成要件均須
      以法律規定，此即「法律保留原則」，且違反「法律」之「行政命令」無效，
      此即「法律優位原則」。
    3.租稅法律主義可謂法律保留中「高密度」之部分，司法院大法官會議多採嚴格
      審查之立場，例如：(1)釋字第一六七號解釋。(2)釋字第二一○號解釋。(3)釋字
      第二一七號解釋。(4)釋字第三六七號解釋。(5)釋字第四一三號解釋。(6)釋字第
      四一五號解釋。(7)釋字第四七八號、第四八四號解釋。
    4.土地稅法施行細則第二十條規定「地價稅依本法第四十條之規定，每年一次徵
      收者，以九月十五日為納稅義務基準日；每年分二期徵收者，上期以三月十五
      日，下期以九月十五日為納稅義務基準日。各年（期）地價稅以納稅義務基準
      日土地登記簿所載之所有權人或典權人為納稅義務人。」其增加土地稅法（母
      法）所未有之限制。依中央法規標準法第十一條規定「法律不得牴觸憲法，命
      令不得牴觸憲法或法律，下級機關訂定之命令不得牴觸上級機關之命令。」上
      開施行細則之規定自屬無效，而不得適用。被告應以土地稅法第三條之規定為
      課稅處分。
    5.參土地稅法第四十條之規定「地價稅由直轄市及縣（市）主管稽徵機關按照地
      政機關編送之地價歸戶冊及地籍異動通知資料核定，每年徵收一次，必要時得
      分二期徵收；其開徵日期，由省（市）政府定之。」其稱依「地價歸戶冊」及
      「地籍異動通知資料」核定，每年徵收一次，必要時得分二期徵收，即其並未
      規定如土地稅法施行細則第二十條末段所為規定：「各年（期）地價稅以納稅
      義務基準日土地登記簿謄本所載之所有權人或典權人為納稅義務人」。換言之
      ，稽徵機關於課徵地價稅時，自可依「地價歸戶冊及地籍異動通知資料」為據
      ，並以土地所有權人於該年度取得所有權之時間為區分（若年度中所有權未移
      轉，當無此問題），於稽徵時，分別核課年度中轉讓所有權之前後所有權人地
      價稅（即一次或二次徵收，均不會增加被告核課作業之困難）。準此，土地稅
      法施行細則第二十條增加土地稅法第三條、第四十條所未有之限制：以納稅義
      務基準日土地登記簿謄本所載之所有權人或典權人為納稅義務人，顯屬違反母
      法之行政命令，並有違憲法第十九條「稅捐法律主義」之宗旨，為無效之規定
      。
    6.系爭土地原告於民國八十九年七月六日取得所有權，依八十九年度地價稅全年
      期計算日期，原告取得所有權僅一七九天，按依八十九年度課徵系爭土地地價
      稅壹拾柒萬參仟玖佰參拾元，以一年三百六十五天計算：一七三九三０元／三
      六五天=四七六．五二元（每天應付稅額）四七六．五二元＊一七九天=八五，
      二九七元．．．（原告在八十九年期應繳納稅額），而原告為辦土地移轉不得
      不先行繳交壹拾柒萬參仟玖佰參拾元，扣除原告應繳交之捌萬伍仟貳佰玖拾柒
      元（一七三，九三０元-八五，二九七元=八八，六三三元）被告實應退還原告
      所溢繳之捌萬捌仟陸佰參拾參元，及自八十九年十二月十七日起至清償日止（
      原告於八十九年十二月十六日繳納）按年息百分之五計算之利息。
    7.行政機關為圖作業乃便，不分土地所有權人誰屬，概以每年九月十五日為基準
      日，藉以判斷納稅義務人為誰屬。土地稅法施行細則第二十條規定，每年分二
      期徵收者，上期以三月十五日、下期以九月十五日為基準日，何以被告未適用
      該條之規定僅令原告繳納後半年之稅金即可？
    8.系爭土地地價稅為使用後付費，依臺灣花蓮地方法院民事執行處通知（八十九
      年十二月一日花院祺民執廉三七一字第七五一二０號）：參與分配之債權人分
      配金額彙總表所列債權人花蓮縣稅捐稽徵處，分配金額為貳仟伍佰零捌萬陸仟
      伍佰伍拾捌元，業已全額清償，無未清償部分，由此可見被告未在系爭土地拍
      賣得款金額的陸仟參佰柒拾伍萬貳佰陸拾玖元中，向執行法院陳報八十九年期
      間，原土地所有權人（即債務人）周人蔘應納之八十九年地價稅捌萬捌仟陸佰
      參拾參元，以利強制執行，確保稅金之清償，反向原告（即土地拍定人）徵收
      八十九年度原告尚未取得土地所有權期間之地價稅，被告所為顯為過度使用行
      政權，而有與法未符之處。
  (二)被告主張之理由：
    1.按「地價稅或田賦之納稅義務人如左：一、土地所有權人。二、．．．」、「
      地價稅由直轄市或縣（市）主管稽徵機關按照地政機關編送之地價歸戶冊及地
      籍異動通知資料核定，每年徵收一次，必要時得分二期徵收；其開徵日期，由
      省（市）政府定之。」、「地價稅依本法第四十條之規定，每年一次徵收者，
      以九月十五日為納稅義務基準日；‧‧‧各年（期）地價稅以納稅義務基準日
      土地登記簿所載之所有權人或典權人為納稅義務人。」分別為土地稅法第三條
      、第四十條及修正前土地稅法施行細則第二十條所明定。次按「查地價稅課徵
      基準日，原則上應依照土地稅法施行細則第十四條（註：現行細則第二十條）
      之規定辦理。惟經法院拍賣取得土地物權，在未辦理所有權移轉登記前其應納
      之地價稅，依被告四十九年八月二日台財稅發第０五七０一號令釋『依民法第
      七五九條規定解釋，因強制執行取得不動產物權者，不以登記為要件。再強制
      執行法第九十八條更明定拍賣之買受人，自領得執行法院所發權利移轉證書之
      日起，取得該不動產所有權，亦不以登記為要件，在拍賣並發給權利移轉證書
      之日起，該項不動產即已負有繳納稅捐之義務』之規定，如該日係在土地稅法
      施行細則第十四條規定之上期基準日，亦即六月三十日以前（包括六月三十日
      ）者，上期地價稅，即應向拍定人徵收；如該日係在同條規定之下期基準日，
      亦即十二月三十一日以前（包括十二月三十一日）者，下期地價稅即應向拍定
      人徵收（依現行施行細則第二十條規定，每年一次徵收者，以九月十五日為納
      稅義務基準日）。」則為財政部六十八年六月一日台財稅第三三五八八號函所
      釋示。
    2.按憲法第十九條規定「人民有依法律納稅之義務。」，此為租稅法律主義之明
      示，次按土地稅法第三條、第四十條及土地稅法施行細則第二十條亦明定，各
      年（期）地價稅係以納稅義務基準日土地登記簿所載之所有權人或典權人為納
      稅義務人，又本案八十九年地價稅係按全年一次徵收，是其納稅義務基準日為
      八十九年九月十五日，本案原告經法院拍賣買受系爭土地，並經法院於八十九
      年六月廿九日核發權利移轉證書，原告且於同年七月六日辦竣土地所有權移轉
      登記，核屬於納稅義務基準日之前取得系爭土地所有權，即負有繳納該年期地
      價稅之公法上義務。
    3.查財政部四十九年八月二日台財稅發第０五七０一號函釋係闡明因強制執行取
      得不動產物權者或經法院拍賣取得土地物權者，均不以登記為要件，是自執行
      法院發給權利移轉證書之日起，拍定人即負有繳納稅捐之義務之規定。而原告
      卻斷章取義據而以權利移轉證書取得前，其非土地所有權人為由主張該期間其
      毋須繳納地價稅，漠視土地稅法對於地價稅之課徵明定按年一次徵收者，該年
      全期地價稅應依九月十五日土地登記簿上所載之所有權人為納稅義務人，非依
      各所有人持有期間按日計算，是原告所稱與法不合。且觀財政部台財稅第三三
      五八八號函釋，同引財政部前揭四十九年八月二日台財稅發第０五七０一號函
      據以釋明經法院拍賣取得土地物權者，如核發權利移轉證書之日在納稅義務基
      準日前，該年期之地價稅應向拍定人徵收之規定，是本案課徵原告八十九年全
      期地價稅，並無違誤。
    4.原告復稱土地稅法施行細則第二十條增加土地稅法（母法）所未有之限制等語
      ，查土地稅法施行細則乃授權立法，係由行政院依土地稅法第五十八條授權所
      訂定，該施行細則第二十條規定：「地價稅依本法第四十條之規定，每年一次
      徵收者，以九月十五日為納稅義務基準日；每年分兩期徵收者，上期以三月十
      五日，下期以九月十五日為納稅義務基準日，各年（期）地價稅以納稅義務基
      準日土地登記簿所載之所有權人或典權人為納稅義務人。」前段規定，係依照
      土地稅法第四十條為更具體明確之規範；後段規定，係以前段規定為基礎，配
      合土地稅法第三條第一項規定，而以納稅義務基準日土地登記簿所載之所有權
      人或典權人為地價稅之納稅義務人。如無上述之規定，稅捐核課之目的即難落
      實，且其僅係就執行母法有關之細節性、技術性之事項加以規定，為執行母法
      所必要，既未違反土地稅法相關規定，並無原告所稱增加母法所無之限制，更
      無原告所舉例之大法官會議解釋違背租稅法律主義之情況。
　　理  由
一、被告經合法通知，未於言詞辯論期日到場，核無行政訴訟法第二百十八條準用民
    事訴訟法第三百八十六條各款所列情形，爰依原告聲請由其一造辯論而為判決。
二、按土地稅法第三條第一項規定：「地價稅或田賦之納稅義務人如左：一、土地所
    有權人。二、設有典權土地，為典權人。三、．．．」、第四十條規定：「地價
    稅由直轄市或縣（市）主管稽徵機關按照地政機關編送之地價歸戶冊及地籍異動
    通知資料核定，每年徵收一次，必要時得分二期徵收；其開徵日期，由省（市）
    政府定之。」、八十九年九月二十日修正前土地稅法施行細則第二十條規定：「
    地價稅依本法第四十條之規定，每年一次徵收者，以九月十五日為納稅義務基準
    日；．．．各年（期）地價稅以納稅義務基準日土地登記簿所載之所有權人或典
    權人為納稅義務人。」（土地稅法施行細則於八十九年九月二十日修正，但本件
    應適用行為時之舊法）。次按「查地價稅課徵基準日，原則上應依照土地稅法施
    行細則第十四條（即現行細則第二十條）之規定辦理。惟經法院拍賣取得土地物
    權，在未辦理所有權移轉登記前其應納之地價稅，依被告四十九年八月二日台財
    稅發第０五七０一號令釋『依民法第七五九條規定解釋，因強制執行取得不動產
    物權者，不以登記為要件。再強制執行法第九十八條更明定拍賣之買受人，自領
    得執行法院所發權利移轉證書之日起，取得該不動產所有權，亦不以登記為要件
    ，在拍賣並發給權利移轉證書之日起，該項不動產即已負有繳納稅捐之義務』之
    規定，如該日係在土地稅法施行細則第十四條規定之上期基準日，亦即六月三十
    日以前（包括六月三十日）者，上期地價稅，即應向拍定人徵收；如該日係在同
    條規定之下期基準日，亦即十二月三十一日以前（包括十二月三十一日）者，下
    期地價稅即應向拍定人徵收（依現行施行細則第二十條規定，每年一次徵收者，
    以九月十五日為納稅義務基準日）。」則為財政部六十八年六月一日台財稅第三
    三五八八號函所釋示。
三、原告訴稱：原處分機關所核之地價稅，並未區分其取得所有權之時間，而概以八
    十九年納稅義務基準日前已由其取得土地所有權為據，而認原告應繳納八十九年
    全年之地價稅，已違反稅捐法定主義云云。按憲法第十九條規定「人民有依法律
    納稅之義務。」固揭示租稅法律主義之原則，惟並非謂凡有關租稅之核課及徵收
    均須有法律規定，始得為之，稅捐主管機關基於法律之授權所訂定之行政規章或
    為使法律更為具體明確所頒佈之細節性或技術性之解釋令或行政規則，如未逾越
    法律之授權或增加法律所無之限制，而為執行上所必要者，自難謂該行政命令或
    規則有違租稅法律主義之原則。按行為時土地稅法施行細則第二十條明定：「各
    年（期）地價稅係以納稅義務基準日土地登記簿所載之所有權人或典權人為納稅
    義務人」，雖為土地稅法第三條、第四十條所無，惟係基於土地稅法第五十八條
    之授權訂定，且為執行上所必須，否則如無納稅義務基準日之規定，而以年度中
    各實際所有權人持有土地時間之長短而分段課徵地價稅，將使土地所有權之認定
    趨於複雜，且增加稅捐機關甚高之稽徵成本，稅捐機關基於稽徵程序之簡化及稽
    徵成本之考量，而設有地價稅課稅基準日之規定，尚難認係全無必要而濫用行政
    權。查本件八十九年地價稅係按全年一次徵收，是其納稅義務基準日為八十九年
    九月十五日，本件原告經法院拍賣買受系爭土地，並經法院於八十九年六月廿九
    日核發權利移轉證書，原告且於同年七月六日辦竣土地所有權移轉登記，核屬於
    納稅義務基準日之前取得系爭土地所有權，即負有繳納該年期地價稅之公法上義
    務。
四、原告引財政部四十九年八月二日台財稅發第０五七０一號函釋，主張其於取得執
    行法院所發給之權利移轉証書之日起，方須繳納稅捐，蓋於取得權利移轉証書前
    ，其究非土地所有人，依土地稅法第三條之規定，自毋須繳納地價稅云云，惟查
    財政部該函釋係闡明因強制執行取得不動產物權者或經法院拍賣取得土地物權者
    ，均不以登記為要件，是自執行法院發給權利移轉證書之日起，拍定人即負有繳
    納稅捐之義務之規定。而原告卻斷章取義據而以權利移轉證書取得前，其非土地
    所有權人為由主張該期間其毋須繳納地價稅，漠視土地稅法對於地價稅之課徵明
    定按年一次徵收者，該年全期地價稅應依九月十五日土地登記簿上所載之所有權
    人為納稅義務人，非依各所有人持有期間按日計算，是原告所稱於法尚屬無據。
    且觀財政部六十八年六月一日台財稅第三三五八八號函釋，同引財政部前揭四十
    九年八月二日台財稅發第０五七０一號函，據以釋明經法院拍賣取得土地物權者
    ，如核發權利移轉證書之日在納稅義務基準日前，該年期之地價稅應向拍定人徵
    收之規定，是原處分課徵原告八十九年全期地價稅，並無違誤。
五、原告復稱：土地稅法施行細則第二十條增加土地稅法（母法）所未有之限制等語
    ，查土地稅法施行細則乃授權立法，係由行政院依土地稅法第五十八條授權所訂
    定，該施行細則第二十條規定：「地價稅依本法第四十條之規定，每年一次徵收
    者，以九月十五日為納稅義務基準日；每年分兩期徵收者，上期以三月十五日，
    下期以九月十五日為納稅義務基準日，各年（期）地價稅以納稅義務基準日土地
    登記簿所載之所有權人或典權人為納稅義務人。」前段規定，係依照土地稅法第
    四十條為更具體明確之規範；後段規定，係以前段規定為基礎，配合土地稅法第
    三條第一項規定，而以納稅義務基準日土地登記簿所載之所有權人或典權人為地
    價稅之納稅義務人。如無上述之規定，稅捐核課之目的即難落實，且其僅係就執
    行母法有關之細節性、技術性之事項加以規定，為執行母法所必要，既未違反土
    地稅法相關規定，並無原告所稱增加母法所無之限制，更無原告所列舉之司法院
    大法官會議解釋認係違背租稅法律主義之情況。
六、至原告另稱：原處分機關於系爭土地強制執行事件中，怠於向執行法院陳報八十
    九年之地價稅債權，卻於執行程序終結後轉而向原告徵收，顯係過度使用行政權
    云云，惟如上所述，系爭土地之八十九年度地價稅之納稅義務人為原告（即拍定
    人），並非該土地之原所有權人（即債務人），原處分機關自無陳報地價稅債權
    之餘地，原告所訴亦有誤會。
七、綜上所述，原處分就系爭土地核課原告八十九年全年之地價稅十七萬三千九百三
    十元，經核認事用法並無違誤，訴願決定予以維持，亦無不合，原告仍執陳詞起
    訴聲明撤銷，並請求被告給付溢課之稅款捌萬捌仟陸佰參拾參元及自八十九年十
    二月十七日起至清償日止，按年息百分之五計算之利息，均無理由，應予駁回。
八、據上論結，本件原告之訴為無理由，依行政訴訟法第九十八條第三項前段、第二
    百十八條，民事訴訟法第三百八十五條第一項前段，判決如主文。
中　　華　　民　　國　　　九十一　　年　　　四　　　　月　　　十八　　　日
                            臺 北 高 等 行 政 法 院  第六庭
                                           審 判 長  法  官  林樹埔
                                                     法  官  闕銘富
                                                     法  官  曹瑞卿
右為正本係照原本作成。
如不服本判決，應於送達後二十日內，向本院提出上訴狀並表明上訴理由，如於本判
決宣示後送達前提起上訴者，應於判決送達後二十日內補提上訴理由書（須按他造人
數附繕本）。
中　　華　　民　　國　　　九十一　　年　　　四　　　　月　　　十九　　　日
                                                     書記官  陳圓圓
